【裁判字號】    95,訴,86
【裁判日期】    991029
【裁判案由】    返還所有物
【裁判全文】
臺灣新竹地方法院民事判決                95年度訴字第86號
原      告  巳○○○(寅○○○.
            子○○(寅○○○之.
            丁○○(寅○○○之.
            戊○○(寅○○○之.
            己○○(寅○○○之.
            庚○○(寅○○○之.
上  三  人
法定代理人  午○○
上六人共同
訴訟代理人  鄧敏雄律師
            黃敬唐律師
原      告  癸○○(寅○○○之承受訴訟人)
訴訟代理人  鄧敏雄律師
原      告  辛○○(寅○○○之承受訴訟人)
訴訟代理人  未○
原      告  丙○○（寅○○○之承受訴訟人）
訴訟代理人  朱昭勳律師
複  代理人  許民憲律師
            乙○○
原      告  壬○○(寅○○○之承受訴訟人)
被      告  辛○○
            丑○○
            辰○○
上三人共同
訴訟代理人  羅秉成律師
複  代理人  戴愛芬律師
            曾能煜律師
被      告  卯○○
            甲○○
上二人共同
訴訟代理人  許美麗律師
            王彩又律師
            李明仙律師
上列當事人間返還所有物事件，本院於民國99年10月15日辯論終
結，判決如下：
    主  文
原告之訴及假執行之聲請均駁回。
訴訟費用由原告負擔。
    事實及理由
壹、程序方面：
一、本件為必要共同訴訟，原告等人對被告卯○○、甲○○部分
    之訴訟，聲明無法合一確定，起訴即非合法：
（一）按訴訟標的於共同訴訟人全體，必須合一確定之共同訴訟
      ，謂之必要共同訴訟。所謂訴訟標的對於共同訴訟人全體
      ，必須合一確定，指須將多數的共同訴訟人視為一體（一
      人），不得分為數人處理，法院就訴訟，不得分別裁判，
      不得為彼此岐異的裁判，必須同勝同敗，共同進行，共同
      停止。此由民事訴訟法第56條之規定，即可知之。
（二）本件由原告等人之被繼承人寅○○○對其子女被告辛○○
      、壬○○（對壬○○部分之起訴業經寅○○○之承受訴訟
      人撤回起訴，不再另述）、卯○○提起本件訴訟，並聲明
      ：「一、被告應承認借名登記存在之事實及返還借名登記
      之股份。二、被告辛○○應立即返還原告嘉新股份有限公
      司（下稱嘉新公司）1,000股之股份及自民國81年8月21日
      以後所領之孳息分配金（紅利）。三、被告卯○○應立即
      返還原告嘉新公司4,000股之股份，及自82年2月23日以後
      所領之孳息分配金（紅利）。」寅○○○起訴後，並數次
      變更其聲明，嗣寅○○○於96年9月28日死亡，由繼承人
      即原告等人承受訴訟，就起訴訴之聲明本應合一確定，惟
      原告等人之聲明甚為分岐。原告壬○○之聲明係寅○○○
      起訴狀所載，並主張撤回對被告辛○○部分之訴訟、反對
      追加丑○○、辰○○為被告，對被告卯○○部分之訴訟則
      援用寅○○○起訴時之聲明，且未就是否同意追加甲○○
      部分表示意見；另原告辛○○則聲明「一、被告甲○○應
      與被告卯○○共同將嘉新公司4,000股之股份，返還予寅
      ○○○之全體繼承人。二、撤回被告辛○○擁有之嘉新公
      司1,000股之股份部分。」；其餘原告則依先、備位聲明
      （如後載）為一致之聲明。
（三）原告間就繼承寅○○○對卯○○之訴訟及是否追加被告甲○○之訴訟法律關係，本應合一確定，同勝同敗，惟原告
      壬○○、辛○○與其餘原告間未能為相同之聲明，而依渠
      等聲明之形式，亦無從逕行認為係不利於共同訴訟人而得
      依民事訴訟法第56條第1款規定認對全體不生效力。就原
      告間併存且分岐之聲明，被告卯○○、甲○○無從為防禦
      ，本院亦無從依原告間分岐之聲明為原告同勝同敗之合一
      實體認定（特別是如原告之訴有理由時，更是無從為合一
      確定之裁判），經多次詢問原告得否提出合一確定之聲明
      ，原告均稱無法整合（參各原告所提書狀及卷三第176頁
      反面、卷四第5頁），自難認原告分岐之訴之聲明為合法
      ，惟為徹底解決當事人間之紛爭，本院爰分就原告各項岐
      異之聲明，併予論述。
二、原告丙○○、癸○○、巳○○○、子○○、丁○○、戊○○
    、庚○○、己○○等人（以下簡稱原告丙○○等人）所為先
    、備位聲明，並不合法：
（一）所謂訴之預備之合併(或稱假定之合併)，係指原告預防其
      提起之此一訴訟無理由，而同時提起不能並存之他訴，以
      備先位之訴無理由時，可就後位之訴獲得有理由之判決之
      訴之合併而言，最高法院64年臺上字第82號著有判例可參
      。
（二）本件原告丙○○等人所提先位訴訟，係以民法第767條中
      段為請求權基礎；備位訴訟則以民法179條及終止借名登
      記契約後之契約請求權為基礎，目的均在訴請被告辛○○
      及其子丑○○、辰○○間、被告卯○○及其夫甲○○間塗
      銷嘉新公司股份移轉登記，以恢復為寅○○○名下，而由
      寅○○○之全體繼承人繼承，其等先、備位訴訟間並非不
      能併存，上開原告猶以訴之預備合併態樣提起訴訟，於法
      自有未合。
三、原告所為訴之變更追加，應予准許：
    原告丙○○等人所為對被告丑○○、辰○○、甲○○之訴訟
    主體追加，及原告方面數度聲明、訴訟標的之變更、追加，
    核均合於民事訴訟法第255條第1項第2款、第5款、第7款之
    規定，為徹底解決當事人間之紛爭，應准原告等人所為訴之
    變更追加。
四、原告辛○○主張撤回其被訴部分，並不合法；另原告壬○○
    主張撤回對被告辛○○部分之訴訟，且未追加丑○○、辰○○、甲○○等人為被告，對全體原告並不生效力：
（一）查被告辛○○就其被訴部分，與原告壬○○以外之其餘原
      告立場相對，利害衝突，自無從認被告辛○○就其被訴部
      分得繼承寅○○○之訴訟而為原告，故辛○○聲明撤回對
      其自己之訴訟部分，即非合法。
（二）按訴訟標的對於共同訴訟之各人必須合一確定者，其共同
      訴訟人中一人之行為有利益於共同訴訟人者，其效力及於
      全體；不利益者，對於全體不生效力，民事訴訟法第56條
      第1款規定甚明。本件原告丙○○、癸○○、巳○○○、
      子○○、丁○○、戊○○、庚○○、己○○等人所為對被
      告丑○○、辰○○、甲○○之訴之追加，自形式上觀之，
      對全體共同訴訟人為有利，應認上開訴之追加之效力，及
      於全體。而原告壬○○所為撤回辛○○部分之訴訟及反對
      追加上開被告部分，自形式上觀察，對共同訴訟人為不利
      ，依前引規定，對於全體自不生效力。
五、原告丙○○等人就備位聲明所提確認訴訟，非無確認利益存
    在：
    按確認法律關係之訴，非原告有即受確認判決之法律上利益
    者，不得提起之，民事訴訟法第247條第1項前段定有明文。
    所謂即受確認判決之法律上利益，係指法律關係之存否不明
    確，原告主觀上認其在法律上之地位有不安之狀態存在，且
    此種不安之狀態，能以確認判決將之除去者而言，若縱經法
    院判決確認，亦不能除去其不安之狀態者，即難認有受確認
    判決之法律上利益，最高法院52年台上字第1240號判例意旨
    可資參照。原告丙○○等人備位聲明訴請確認嘉新公司登記
    於被告辛○○、丑○○、辰○○名下之股份，其中之1,000
    股，屬於寅○○○之繼承人與再轉繼承人所有；確認嘉新公
    司登記於被告甲○○名下之股份，其中之4,000股，屬於寅
    ○○○之繼承人與再轉繼承人所有；確認寅○○○與被告卯
    ○○間於82年2月23日就嘉新公司4,000股股份所為之買賣關
    係，及被告卯○○與被告甲○○間於93年11月5日就嘉新公
    司4,330股股份所為之買賣關係，其中之4,000股部分之買賣
    關係，均不存在。由於上開股份之歸屬，及其間之買賣讓與
    關係、借名登記契約關係之存否，兩造爭執甚烈，法律上關
    係不明確，原告丙○○等人在法律上之地位自有不安狀態存
    在，且此種不安之狀態，能以確認判決將之除去，是堪認原
    告丙○○等人備位聲明之確認訴訟部分，應有確認利益，程
    序上應予准許。
貳、實體方面：
一、原告丙○○等人主張部分：
（一）被告辛○○原有嘉新公司股份1,000股、被告卯○○原有
      嘉新公司股份4,000股，均係寅○○○所有，因借名登記
      契約而登記於辛○○、卯○○名下：
  １、寅○○○於43年間因訴外人陳張西之出資而投資於嘉新公
      司，寅○○○除以自己之名義取得股份外，尚將股份借名
      登記於夫莊榮枝及兒子辛○○、壬○○、莊坤明、莊坤和
      名下。61年間寅○○○將股份全數取回，登記220股於自
      己名下，另登記100股於莊榮枝名下。65年間嘉新公司辦
      理增資，將原資本額新臺幣（下同）80萬元（800股，每
      股1,000元）擴充至200萬元（20,000股，每股100元），
      亦即按原持股股份增加25倍辦理現金增資，寅○○○原有
      之220股可增資為5,500股，莊榮枝原有100股之股份可增
      資為2,500股。寅○○○將增資股份中之3,000股，各借名
      登記1,000股於兒子辛○○、壬○○、莊坤明名下。嗣因
      兒子們經常爭吵財產問題，為顧及未來之生活，寅○○○
      乃於81年7月2日將借名於辛○○、壬○○、莊坤明等人各
      1,000股之股份收回，其中1,500股借名登記於莊榮枝名下
      ，其餘1,500股則登記原告名下，即寅○○○、莊榮枝各
      持股4,000股。另莊榮枝生前見兒子為爭產反目，擔心日
      後兒女爭產不睦，乃於81年8月14日將寅○○○及莊榮枝
      名下之嘉新公司股份各4,000股分別借名登記於黃楹材、
      李華唐。莊榮枝於81年8月21日死亡後，被告辛○○及原
      告壬○○於82年間向主管機關投訴莊榮枝、寅○○○名下
      之股份有異常轉出，寅○○○乃終止與黃楹材、李華唐間
      之股份轉讓行為，於82年2月18日將股份回復至莊榮枝、
      寅○○○各4,000股之狀態。其後辛○○復於87年間以並
      未同意莊榮枝於81年7月2日將原登記於辛○○名下之嘉新
      公司1,000股股份移轉至莊榮枝名下為由，訴請確認其與
      莊榮枝間81年7月2日就嘉新公司1,000股股份之買賣關係
      不成立，為本院88年度簡上字第98號判決其勝訴確定，被
      告辛○○始又回復為該1,000股股份之登記名義人。
  ２、被告辛○○雖於本院88年度簡上字第98號事件獲得勝訴確
      定，惟辛○○仍非系爭嘉新公司1,000股股份之真正所有
      人。該81年間存在於被告辛○○與莊榮枝間之移轉行為，
      如同嘉新公司歷年來在莊榮枝、寅○○○與兩造間名下之
      股份，來來回回、反反覆覆之移轉行為一般，均屬通謀虛
      偽意思表示所為之移轉行為，目的則為借名登記。故辛○○縱經確認上開股份移轉行為為無效，亦不代表其為系爭
      1,000股股份之真正所有人。此由莊榮枝、寅○○○與其
      子女名下登記股份演變之流程與卷附之嘉新公司登記資料
      可知，被告辛○○取得系爭股份時，年紀尚幼，並無自主
      決定意思之能力，亦無財產取得購入嘉新公司之股份。另
      被告辛○○辯稱其65年間取得系爭1,000股股份之登記係
      因莊榮枝之贈與，惟查，莊榮枝與寅○○○育有8名子女
      ，如欲為生前贈與，何以獨厚辛○○、壬○○及莊坤明，
      而未顧及其餘子女，且何以贈與後未久，又有收回股份之
      舉，足知莊榮枝與寅○○○夫婦，不過借用其四名兒子之
      名義，為股份之登記而已。另依訴外人莊坤明（三子）於
      臺灣新竹地方法院檢察署83年度偵字第8149號偽造文書案
      件偵查中，即已明白陳述：「這些股份（按：於該案中所
      指的，是新生糖業股份有限公司之股份）是我父親的，只
      是借我們兄弟的名字當股東…」等語，亦足證莊榮枝與寅
      ○○○夫婦，在當時確有以莊坤和等四兄弟為人頭之借名
      登記行為。再者，嘉新公司於65年間之增資，認購1,000
      股僅須10萬元，被告辛○○時年已約34歲，縱無財產，亦
      應有所得，應得自行購買，何以需要父親之贈與？又如該
      次之增資，確屬贈與，何以於81年以後，莊坤明名下之1,
      000股份，復經父、母親收回，而莊坤明並無意見？另如
      被告辛○○於65年間已因莊榮枝之贈與而實際取得該1,00
      0股股份，何以均未以股東身分領取股息，且股份於81年7
      月2日即已移轉至莊榮枝名下，被告辛○○卻遲至87年間
      始起訴請求確認與莊榮枝間股份買賣關係不成立？足見被
      告辛○○就系爭股份確僅係莊榮枝與寅○○○借名登記之
      人頭。
  ３、此外，由嘉新公司股份登記變化之流程可知，61年間辛○○、壬○○、莊坤明之股份均回流至寅○○○名下，另65
      年間寅○○○增資後之股份應有5,500股之多，卻減為僅
      有2,500股，需加計被告辛○○與莊坤明、壬○○各1,000
      股之股份，始有5,500 股。結合前開被告辛○○與莊坤明
      、壬○○並未實際出資之事實，可知被告辛○○名下之1,
      000 股股份，實際上係來自於寅○○○之出資，而非莊榮
      枝之出資，該1,000 股之股份，自屬寅○○○所有。至被
      告辛○○，仍僅為借名登記之人頭而已。被告辛○○既僅
      為借名登記之人頭，寅○○○自得隨時請求被告辛○○塗
      銷股東之登記，而回復登記為寅○○○全體繼承人所有。
  ４、寅○○○因子嗣爭產，為避免名下之股份為爭產之兒女敗
      光，乃聽從女婿吳建興之建議，以虛偽之買賣外觀，將名
      下股份4,000股於82年2月23日借名登記於被告卯○○名下
      。被告卯○○取得嘉新公司股份4,000股、新生糖業物產
      股份有限公司股份1,800股、竹山製糖股份有限公司股份1
      萬7,500股、新東糖業股份有限公司股份1,750股等，合計
      2萬5,050股），均係源自寅○○○之借名登記契約。實則
      全部之收益與處分權，仍歸寅○○○自身。之所以將上開
      股份以全部作價250萬2,500元之方式移轉與被告卯○○（
      其中嘉新公司之4,000股份每股作價100元，合計作價40萬
      元），乃為避免高額之贈與稅並避免爭產之兒女追及此部
      分財產之故，並非寅○○○與卯○○間有何股份買賣關係
      存在。若係寅○○○有意出售或贈與該系爭股份，又何須
      對卯○○提出刑事告訴？雖臺灣新竹地方法院檢察署檢察
      官以95年度偵字第3326號案件以告訴期間之經過而為不起
      訴處分確定，並不代表被告卯○○無親屬間侵占之犯罪事
      實。
  ５、依嘉新公司名下之土地公告現值計算，該公司名下土地之
      公告現值達1億8,881萬8,528元，且無任何抵押權存在於
      其上。縱嘉新公司立即解散，每一股東每一股份可分得之
      金額，當在9,441元左右（計算式為以1億8,881萬8,528元
      除以2萬股），則寅○○○與被告卯○○，如何可能以每
      股100元之價格，轉讓上開股份？再加上嘉新公司於78至
      88年間，就位於新竹市○○街79號之建物與土地出租予第
      三人「威京開發投資股份有限公司」所得租金收益，即在
      每月100萬元以上，每年之租金收益達1,200萬元以上，依
      此計算每股每年可分派之股息即達600元，則寅○○○與
      被告卯○○，又如何可能以每股100元之價格，將上開股
      份轉讓予他人？
  ６、寅○○○僅知系爭嘉新公司之4,000股股份將以借名登記
      之方式登記於卯○○名下，惟並不知將有資金流程之作成
      ，更從未收受卯○○給付價金之支票，乃原告丙○○與癸○○、莊雪珍、莊坤明和被告卯○○等人商議後進行。實
      則82年2月22日卯○○將270萬元款項由南部匯至卯○○設
      於彰化商業銀行新竹分行00000-000之帳戶後，於82年2月
      23日提領250萬2,500元而以臺灣銀行支票之方式存入寅○○○設於彰化商銀新竹分行00000-000帳戶，作為買賣股
      份之價金支付，惟丙○○隨即於82年2月24日自寅○○○
      之上開帳戶內提領26萬元之現金，交還與卯○○。82年2
      月25日，原告丙○○復自寅○○○之上開帳戶匯款50萬元
      至訴外人林麗貞之帳戶，林麗貞於收受匯款後，即開立一
      個月票期即82年3月24日之支票與丙○○，經丙○○將林
      麗貞所開支票交付卯○○前開帳戶代收，嗣經票據交換，
      被告卯○○於82年3月25日取得該50萬元。82年2月25日，
      丙○○復以相同之借票方式向九方企業有限公司實際負責
      人陳慶亮取得遠期支票，並於82年4月26日票期屆至時，
      透過票據交換而將款項50萬元存入卯○○之帳戶。此外，
      丙○○並於82年2月26日、同年3月9日、4月9日以現金各
      返還卯○○24萬5千元、20萬元、80萬元。由上可知，本
      件寅○○○與被告卯○○間並無股份買賣關係，於原告終
      止借名登記之法律關係後，被告卯○○自應返還嘉新公司
      股份4,000股。
（二）被告辛○○與丑○○、辰○○間、被告卯○○與甲○○間
      之移轉行為，純屬通謀虛偽意思表示，應屬無效：
  １、被告辛○○並非系爭1,000股股份之所有權人，其於寅○○○提起本訴後，訴訟繫屬中，將系爭1,000股股份，分
      別移轉予其子丑○○與辰○○，顯係逃避本案將來之執行
      ，並以惡意致生原告請求返還、排除侵害之困難，其等間
      所為之移轉行為，純屬通謀虛偽意思表示，應屬無效。原
      告自得本於系爭股份所有人之地位，請求返還、塗銷登記
      。
  ２、被告卯○○係於刑事侵占案件偵查中，將系爭4,000股之
      股票，以每股100元、合計40萬元之代價，轉讓予其夫即
      被告甲○○（註：該次全部轉讓之股數為4,330股，其中
      330股，應屬卯○○自有）。然被告卯○○轉讓系爭股票
      之時，既尚在寅○○○對其提起侵占案件之告訴偵查中
      ，該案偵查歷時數年，被告甲○○身為卯○○之夫，對於
      系爭4,000股之股票極可能非被告卯○○所有乙節，當有
      所認知，是被告甲○○並非善意之第三人。況系爭股票每
      股之實際價值，遠逾100元，卯○○卻僅以每股100元之價
      格，轉讓予甲○○，足見兩者間之買賣關係，確屬通謀虛
      偽意思表示，用意則在規避卯○○刑事或民事受不利之判
      決後，所需面對之返還股票問題。原告自得於終止借名登
      記後，本於系爭股份所有人之地位，請求返還與塗銷登記
      。
  ３、因被告卯○○原登記之嘉新公司股份4,000股、辛○○原
      登記之嘉新公司股份1,000股均屬寅○○○所有，僅借名
      登記於卯○○、辛○○名下，寅○○○自得於終止借名登
      記契約後，提起本件訴訟。原告繼承寅○○○訴訟上之權
      利義務並聲明承受訴訟，因卯○○及辛○○分別將其名下
      之嘉新公司股份移轉與甲○○及丑○○、辰○○，原告丙○○、癸○○、巳○○○、子○○、丁○○、戊○○、庚○○、己○○自得追加渠等為被告。
（三）並聲明如下：
      先位聲明：
  １、被告辛○○與被告丑○○、辰○○間，就嘉新公司股份所
      為各500股移轉登記，均應予以塗銷。
  ２、被告辛○○應返還原告1,000股之嘉新公司股份。
  ３、被告卯○○與被告甲○○間，於93年11月5日，就嘉新公
      司4,330股之股份，以買賣為原因所為之移轉登記，其中
      4,000股部分之移轉登記，應予以塗銷。
  ４、被告卯○○應返還原告4,000股之嘉新公司股份。
  ５、原告願供擔保請准宣告假執行。
      備位聲明：
  １、確認嘉新公司登記於被告辛○○、丑○○、辰○○名下之
      股份，其中之1,000股，屬於寅○○○之繼承人與再轉繼
      承人所有。
  ２、確認嘉新公司登記於被告甲○○名下之股份，其中之4,00
      0股，屬於寅○○○之繼承人與再轉繼承人所有。
  ３、被告辛○○與被告丑○○、辰○○間，就嘉新公司股份所
      為各500股之移轉登記，均應予以塗銷。
  ４、確認寅○○○與被告卯○○間，於82年2月23日，就嘉新
      公司4,000股股份所為之買賣關係，及被告卯○○與被告
      甲○○間，於民國93年11月5日，就嘉新公司4,330股股份
      所為之買賣關係，其中之4,000股部分之買賣關係，均不
      存在。
  ５、寅○○○與被告卯○○間，於82年2月23日，就嘉新公司
      4,000股股份，以買賣為原因所為之移轉登記，及被告卯
      ○○與被告甲○○間，於93年11月5日，就嘉新公司4,330
      股之股份，亦以買賣為原因所為之移轉登記，其中4,000
      股部分之移轉登記，均應予以塗銷。
二、原告辛○○主張部分：
（一）被告卯○○在彰化商業銀行所開立之00000-000帳戶及寅
      ○○○在該行所開設之00000-000帳戶，均非本人親簽，
      係遭他人違法開立之不合法帳戶。被告卯○○提出作為已
      交付價金證明之台灣銀行支票，原告辛○○認不能證明與
      股份買賣有關，因發票人簽章並非卯○○，且82年2月23
      日寅○○○帳戶內存入之款項為現金，並非票據。故寅○○○與被告卯○○間就股份之買賣並未銀貨兩訖，顯出於
      通謀虛偽意思表示。
（二）被告卯○○於侵占案件偵查中，即將嘉新公司股份4,330
      股移轉至其夫甲○○名下，乃屬脫產行為。其中330股為
      莊榮枝之遺產，迄今遺產尚未分割，仍為公同共有，而公
      同共有物未經共有人全體同意，其處分為無效。
（三）並聲明：
  １、被告甲○○應與被告卯○○共同將嘉新公司4,000股之股
      份，返還予寅○○○之全體繼承人。
  ２、撤回被告辛○○擁有之嘉新公司1,000股之股份部分。
三、原告壬○○主張部分：
（一）嘉新公司係發行股票之公司。寅○○○與卯○○間所謂之
      買賣嘉新公司4,000股股份中，其中500股屬原告壬○○所
      有（按此部分經臺灣高等法院98年度上字第389號事件駁
      回壬○○之上訴，經壬○○聲明不服，上訴最高法院中）
      ，原告壬○○並未出讓嘉新公司股票500股股份給寅○○○，寅○○○又何能出售嘉新公司4,000股股份與卯○○
      ？嘉新公司未依股票轉讓方式即以轉股書辦理股份移轉，
      於法未合，自不生股份轉讓之效力。另寅○○○、卯○○
      於彰化商銀開立之帳戶均非其二人親簽，應屬虛偽。上開
      帳戶之資金往來，均屬被告卯○○與原告丙○○間之法律
      關係，被告卯○○無從以上開帳戶之資金往來，作為交付
      買賣價金之佐證。
（二）並聲明：
  １、被告卯○○應承認借名登記存在之事實及返還借名登記之
      股份。
  ２、被告卯○○應立即返還原告嘉新公司4,000股之股份，及
      自82年2月23日以後所領之孳息分配金（紅利）。
四、被告辛○○、丑○○、辰○○答辯部分：
（一）辛○○取得之嘉新公司股份1,000股，係出於莊榮枝之贈
      與，並非寅○○○借名登記於被告辛○○名下：
  １、43年間莊榮枝、寅○○○及其子莊坤和、辛○○、莊坤明
      壬○○均非嘉新公司之股東，迄至51年間，莊榮枝、莊坤
      和、辛○○、莊坤明、寅○○○始成為嘉新公司之股東。
      61年間，寅○○○在未經辛○○等人同意下，違法擅將辛○○、壬○○、莊坤明所有之150股股份移轉於自己名下
      。故寅○○○、莊榮枝於61年間各持有嘉新公司220、100
      股，辛○○、莊坤明、壬○○則未持有股份。65年間，嘉
      新公司辦理現金增資時，將每股價值由原訂之1,000元變
      更為每股100元（減少10倍），故寅○○○原持有220股即
      相對變更為2,200股（增加10倍），莊榮枝持有之100股亦
      變更為1,000股，嘉新公司之原有、新進之股東均有繳納
      增資股款之情形，其中寅○○○以現金增資300股，繳款3
      萬元，加上原持有之2,200股後，共計持有2,500股。莊榮
      枝再以現金增資1,500股，繳款15萬元，計持有2,500股。
      辛○○、莊坤明、壬○○則均為現金增資，每人繳納10萬
      元，各取得1,000股。此與寅○○○所主張之盈餘轉增資
      25倍後，再借名登記於辛○○、莊坤明、壬○○名下等語
      ，全無所涉，至辛○○於65年間所繳交之10萬元增資股款
      則為父親莊榮枝所贈，亦與寅○○○無涉。
  ２、寅○○○主張系爭1,000股係伊於65年間自行出資購得，
      並信託登記於辛○○名下，自應就上開有利於己之事實，
      應負舉證責任。寅○○○於本院87年度竹簡字第187號及
      88年度簡上字第98號之確認股份轉讓關係不存在事件中，
      均主張「辛○○名下之1,000股嘉新公司股份為『莊榮枝
      所有』，由莊榮枝信託登記於辛○○名下，莊榮枝於生前
      終止該信託關係，收回其自己名義所有，而為該股份之轉
      讓行為」。因此，寅○○○已自承系爭1,000股股份非伊
      所有，基於禁反言、爭點效之原則，寅○○○自不得再改
      稱系爭1,000股股份為伊所有。再者，寅○○○就系爭1,
      000股股份為伊所有，或由伊出資所購，並未提出相當之
      事證以為證明，所為何以莊榮枝、寅○○○須贈與已成年
      之被告辛○○而未贈與其餘子女等主張，均屬推測之詞，
      均非可採。
（二）原告先位聲明依民法第767條為請求權基礎、備位聲明以
      民法第179條以及借名登記契約終止後的返還請求權為請
      求權基礎，均無理由：
  １、被告辛○○早於89年間即將嘉新公司之1,000股股份各出
      賣500股予丑○○、辰○○，並非於寅○○○起訴後始移
      轉，自無原告所稱被告辛○○為避免敗訴後執行而為脫產
      之情事。另被告辛○○與丑○○、辰○○間係基於買賣關
      係而移轉股份，並無何通謀虛偽意思表示可言，原告所為
      主張實乏依據。
  ２、最高法院86年度台上字第3314號判決意旨認為股份被侵害
      時，不得依民法第767條規定請求返還或除去其妨害，又
      股份並非特定物，無特定物歸還之問題，故原告依民法第
      767條規定訴請辛○○返還1,000股嘉新公司股份，亦無理
      由。
  ３、原告備位聲明係本於不當得利之規定請求辛○○、丑○○
      、辰○○為塗銷登記。惟查，原告丙○○等人主張辛○○
      應返還1,000股股份，與確認股份屬於寅○○○及應塗銷
      股份登記間，並無先備位之關係，其先備位聲明及所主張
      之事實，顯有疑義。被告辛○○取得系爭1,000股股份係
      由於莊榮枝之贈與，與寅○○○無涉，且寅○○○或原告
      丙○○等人均無法證明寅○○○與被告辛○○間存有借名
      登記關係，原告主張被告辛○○、丑○○、辰○○就系爭
      嘉新公司1,000 股股份之持有及登記外觀均為不當得利云
      云，自非可採。
（三）並聲明：原告之訴駁回。
五、被告卯○○、甲○○答辯部分：
（一）原告之被繼承人寅○○○於82年2月23日將名下之嘉新公
      司股份4,000股移轉登記予被告卯○○，係基於原告之被
      繼承人寅○○○與被告卯○○間之買賣關係而為，並非借
      名登記：
  １、寅○○○與被告卯○○確曾於82年2月23日合意買賣嘉新
      股份有限公司4,000股股份及其他公司(新生糖產公司、竹
      山製糖公司、新東糖公司)之股份，價金合計新臺幣250萬
      2,500元，並已為移轉登記，此有寅○○○開具之轉股書
      、財政部臺灣省北區國稅局年度證券交易稅一般代徵額繳
      款書及嘉新公司函覆北區國稅局竹市審第88009649號函為
      證。被告卯○○於82年2月23日買賣當日開立面額為250萬
      2,500元，受款人為寅○○○之彰化銀行台支支票乙紙交
      付寅○○○作為買賣價金之支付，寅○○○亦已收訖，此
      有原告被繼承人寅○○○彰化銀行之活期儲蓄存款存摺影
      本為證。足見寅○○○與被告卯○○間就系爭4,000股股
      份確有買賣關係存在。
  ２、原告等人主張寅○○○與被告卯○○間轉讓系爭股份係為
      虛偽買賣，買賣價金250萬2,500元委由丙○○處理回流至
      被告卯○○帳戶云云，並非實情。按寅○○○於91年10月
      9日之刑事告訴狀中主張資金回流係「82年3月25日交一支
      票50萬元，同年4月9日存入80萬元，同年7月8日又存入一
      支票60萬元，10月14日又存入60萬元至被告卯○○帳戶」
      云云。然被告卯○○於82年2月23日給付前開價金後，寅
      ○○○業將款項存入彰化銀行其名下之帳戶內，並於82年
      2月24日、2月25日、2月26日分別提領26萬元（2/24備註
      「提現」）、50萬元（2/25備註「匯林」）、50萬元（2/
      25，備註「還九方」）、50萬元（2/26備註「借」）、54
      萬6,400元（2/26備註「借」），寅○○○彰化銀行帳戶
      之金額至82年3月9日僅剩1萬5,787元，82年4月10日僅剩
      3,767元，82年6月3日僅剩3,767元，82年9月29日僅剩428
      元，寅○○○何來金錢或支票於82年3月25日、4月9日、7
      月8日、10月14日存入被告卯○○帳戶內？又寅○○○主
      張前開匯還價金係委由丙○○匯還被告卯○○，而丙○○
      於91年度偵字第6765號侵占案件偵訊時，就檢察官詢以依
      何方式進行資金回流，或答稱不記得、忘記了，或答稱以
      現金於3、4個月內支付等語，其陳述前後不一，且與寅○○○刑事告訴狀所載情由不符。況被告卯○○名義之彰化
      商銀00000-000 號帳戶係丙○○私自開戶，被告卯○○至
      82年2 月間始知有該帳戶存在，並將270 萬元款項由南部
      匯至該帳戶，該存摺至今均在丙○○持有中，卯○○未曾
      保管過，亦因未曾保有存摺及開戶印章而從未動用該帳戶
      內之款項，為恐丙○○藉持有該帳戶存摺、印章之機會而
      有損及卯○○之行為，卯○○乃於91年11月7 日向彰化商
      銀申請暫時禁用該帳戶，經該行於93年9 月6 將該帳戶列
      入禁止戶至今，故丙○○所述曾將款項藉由向林麗貞、九
      方公司陳慶亮借票而回存至上開帳戶云云，均屬丙○○個
      人之金錢往來，與卯○○無關，原告主張本件有買賣資金
      回流云云，顯屬不實。
  ３、原告復主張嘉新公司之資產甚豐，若以資產分配與股東，
      每股價值甚高，寅○○○不可以每股之面額100元作價出
      售與卯○○云云。惟查，股東權益與股份價值不得相提併
      論，縱嘉新公司之資產甚豐，惟嘉新公司之股份並無市價
      可言，寅○○○與被告卯○○間以股票面額作為買賣價金
      ，並無不當。另依嘉新公司開立之股利憑單可知，嘉新公
      司發放之股利並非如原告所稱額度甚高之情事，此可由原
      告歷年來當年度申報綜合所得稅之股利資料即可證明，若
      原告之歷年來當年度申報綜合所得之股利資料均非原告所
      主張之情形，則原告提出新竹市第一信用合作社之支票（
      卷三第22頁）擬作為嘉新公司分派股息之證明，即非正當
      。
（二）寅○○○對於侵害其股份者並不得本於民法第767條之規
      定，請求返還或除去其妨害：
      依最高法院86年台上字第3314號民事判決要旨可知，股份
      被侵害，並非物之所有權被侵害，股東對於股份並無物上
      請求權之存在，故原告丙○○等人之先位聲明主張系爭股
      票為莊陳蘭所有，於82年2月23日借名登記於被告卯○○
      名下，被告卯○○應依民法第767條物上請求權之規定返
      還股份云云，姑且不論原告之主張是否屬實，本件既不存
      在被繼承人寅○○○所主張之物上請求權，權利保護要件
      即有欠缺，顯無理由，應予以駁回。
（三）本件原告丙○○等人就備位聲明之請求權基礎主張為不當
      得利請求權，該不當得利請求權亦罹於時效：
      按請求權，因15年間不行使而消滅，民法第125條定有明
      文。查原告於97年11月4日言詞辯論時，將請求權基礎由
      民法第767條所有物返還請求權變更為不當得利請求權，
      距原告主張不當得利之發生時間82年2月23日，已逾15年
      ，該請求權已罹於時效。
（四）被告卯○○與甲○○間之股份移轉，並非通謀虛偽意思表
      示：
      被告卯○○與甲○○間係於93年間始為股份之移轉，距莊
      陳莊蘭91年間提起刑事告訴，已有相當時間，且卯○○確
      實積欠甲○○甚多債務，始會將系爭股份作價轉讓與甲○○，二人間確實具有買賣關係。另嘉新公司之股東權益與
      股份價值，概念並不相同，被告卯○○與甲○○以系爭股
      份之面額進行買賣，並無價值顯不相當之問題。原告主張
      被告卯○○、甲○○為通謀虛偽意思表示，卻均未提出證
      據證明，所為主張，自非可採。
（五）並聲明：
  １、原告之訴駁回。
  ２、如受不利判決，請准供擔保免予假執行。
六、本件兩造程序上之爭點，業於程序方面予以說明，於茲不贅
    。另實體上之爭點，就被告辛○○、丑○○、辰○○部分厥
    為：（一）被告辛○○於89年間將系爭嘉新公司股份各轉讓
    500股給被告丑○○、辰○○，是否出於通謀虛偽意思表示
    而為無效？（二）原告先位聲明依民法第767條為請求權基
    礎、備位聲明以民法第179條以及借名登記契約終止後的返
    還請求權為請求權基礎，對被告辛○○、丑○○、辰○○所
    提訴訟，有無理由？就被告卯○○、甲○○部分之爭點厥為
    ：（一）被告卯○○、甲○○於93年11月5日就系爭嘉新公
    司股份4,000 股所為買賣、轉讓是否出於通謀虛偽意思表示
    ？（二）原告丙○○等人先位聲明依民法第767 條為請求權
    基礎、備位聲明以民法第179 條以及借名登記契約終止後的
    返還請求權為請求權基礎，對被告卯○○、甲○○所為訴訟
    ，有無理由？（三）原告辛○○、壬○○所為主張有無理由
    ？等項。
七、本院之判斷：
（一）有關被告辛○○、丑○○、辰○○被訴部分：
  １、被告辛○○於89年間將系爭嘉新公司股份各轉讓500股給
      被告丑○○、辰○○，是否出於通謀虛偽意思表示？
      查原告先、備位訴訟中，均訴請被告辛○○與被告丑○○
      、辰○○間，就嘉新公司股份各500股移轉登記，應予塗
      銷，無非以被告辛○○與丑○○、辰○○間之股份移轉行
      為乃於本件訴訟繫屬中，為逃避本案將來之執行，惡意使
      原告請求返還、排除侵害困難所為，乃純屬通謀虛偽意思
      表示，故應予塗銷云云。此為被告辛○○、丑○○、辰○○所否認，並以渠等轉讓股份之時間係在89年間，早於95
      年間原告之被繼承人寅○○○提起本件訴訟前即已完成轉
      讓，並非臨訟而為，且被告辛○○與被告丑○○、辰○○
      間確實有移轉股份之合意，並非通謀虛偽意思表示等語為
      辯。則原告就被告辛○○、丑○○、辰○○間確屬通謀虛
      偽意思表示，自應舉證以實其說。就此，原告丙○○等人
      除以被告丑○○、辰○○應知悉辛○○與寅○○○間就系
      爭1,000股股份係借名登記關係，竟仍受讓，係屬惡意等
      語為推論外，並未提出任何渠等間並無移轉系爭股份之真
      意，係通謀虛偽意思表示之事證，以供查證。且被告辛○○係循本院88年度簡上字第98號確認股份轉讓關係不存在
      事件之訴訟程序，回復其系爭股份1,000股之登記後，始
      將系爭嘉新公司1,000股股份以買賣為原因各轉讓500股與
      被告丑○○、辰○○，實無從預知原告之被繼承人寅○○○復於95年間反於先前認系爭股份為莊榮枝所有之主張，
      另行提起本件訴訟。則被告辛○○所辯，其確信系爭1,00
      0股股份為其所有，因而以買賣為原因，轉讓與丑○○、
      辰○○各500股股份，並非出於通謀虛偽意思表示等語，
      堪可採信。原告丙○○等人就被告辛○○、丑○○、辰○○間之轉讓股份行為為通謀虛偽意思表示既未能提出證據
      以為證實，自無從以原告丙○○等人之臆測、推斷，遽認
      被告辛○○、丑○○、辰○○間之移轉登記具有無效之原
      因。原告此部分之訴訟，自無從准許。
  ２、原告先位訴訟訴請被告辛○○與被告丑○○、辰○○間，
      就嘉新公司所為各500股股份移轉登記應予塗銷及請求被
      告辛○○返還原告1,000股之嘉新公司股份部分：
  （１）原告無法證明被告辛○○與被告丑○○、辰○○間就嘉
        新公司系爭股份各500股之轉讓行為為通謀虛偽意思表
        示等情，業已說明如前，則原告訴請被告辛○○與被告
        丑○○、辰○○塗銷股份之移轉登記，自非有據，為無
        理由。
  （２）原告先位訴訟訴請被告辛○○返還系爭嘉新公司1,000
        股股份，乃以民法第767條中段之所有物妨害除去請求
        權為訴訟標的，業經原告確認無誤（參卷四第5頁反面
        ）。惟按民法第767條之規定為所有人對於其所有物被
        侵害，為保護所有權之物上請求權，股份則為股份有限
        公司之資本成分，亦為表彰股東對公司之權利。股東因
        認股而對公司之出資，其所有權已歸股份有限公司所有
        ，僅本於股東之地位，對於股份有限公司享有權利而已
        。是股東對於侵害其股份者，即不得本於民法第767條
        之規定，請求返還或除去其妨害。至其得否本於其他法
        律關係請求賠償或返還，自屬另一法律問題，最高法院
        86年度台上字第3314號民事判決闡釋甚明。本件原告丙○○等人以所有物除去妨害請求權為據，請求被告辛○○返還系爭嘉新公司1,000股股份，即非有據。另被告
        辛○○就系爭1,000股股份早於寅○○○提起本件訴訟
        前即已移轉與丑○○、辰○○各500股（參卷三第126頁
        ），本案繫屬前，辛○○即未持有該1,000股股份，原
        告承受寅○○○之訴訟後，仍訴請被告辛○○返還所未
        持有之1,000股股份，即非有據。
  （３）原告丙○○等人認被告辛○○與寅○○○間就系爭1,00
        0股股份有借名登記之法律關係存在，無非以嘉新公司
        股東名錄上所出現之寅○○○、莊榮枝、莊坤和、辛○○、莊坤明、壬○○持股，均係寅○○○受贈於張陳西
        而投資取得，此為被告辛○○所否認，原告丙○○等人
        自應就上開股份確實均係寅○○○投資取得一節舉證以
        實其說，然原告丙○○等人自始即未能就系爭股份確為
        寅○○○以其自有資金取得及寅○○○與辛○○間確實
        存有借名登記之法律關係等情，舉證以實其說，而僅以
        嘉新公司於65年間辦理增資，股東之持股數額應以25倍
        等比擴充，認寅○○○原持股220股，經增資後應為5,5
        00股，惟實際上卻登記為寅○○○2,500股、辛○○、
        莊坤明、壬○○各1,000股，因而推認65年間辛○○持
        有之嘉新公司股份1,000股係由寅○○○借名登記所致
        。惟查，嘉新公司於65年5月2日召開臨時股東會，決議
        將公司資本額80萬元（800股，每股1,000元），增資發
        行新股至200萬元（2萬股，每股100元），嘉新公司辦
        理現金增資時，係將每股價值由原訂之1,000元變更為
        每股100元，故寅○○○原持股220股（價值22萬元，22
        0x1000= 220000），經增資後換股為2,200股（220000/
        100=2200），莊榮枝之持股，則從100股變為1,000股（
        100x1000/100）。而嘉新公司增資部分，則由寅○○○
        繳納3萬元取得300股，由莊榮枝繳納15萬元取得1,500
        股，另由辛○○、莊坤明、壬○○各繳納10萬元，各取
        得1,000 股，上開繳款情形，並經會計師查核屬實，出
        具證明，此有嘉新公司增資繳款明細表在卷可佐（卷二
        第358 頁至第359 頁），亦即辛○○、莊坤明、壬○○
        等人取得嘉新公司股份各1,000 股係因現金繳納各10萬
        元股款而來，由嘉新公司之上開增資繳款明細表，實無
        從認被告辛○○取得系爭1,000 股股份係來自於寅○○○之股份等比擴充後，將其中1,000 股借名登記於被告
        辛○○名下所致。至於被告辛○○用以繳納增資款10萬
        元之款項來源究為寅○○○出資或莊榮枝之贈與，或確
        如原告所稱係嘉新公司將盈餘轉增資，均無法改變被告
        辛○○於65年6 月間繳納股款成為嘉新公司股東之事實
        ，亦無法因此即推論寅○○○與被告辛○○間成立借名
        登記之法律關係。蓋被告辛○○於65年間再次登記成為
        嘉新公司股東之原因容有萬端，並不必然係寅○○○將
        等比增加之股份借名登記與辛○○、壬○○、莊坤明所
        致，原告丙○○等人以系爭嘉新公司股份之登記歷程，
        即認被告辛○○名下之1,000 股股份係因寅○○○借名
        登記取得，寅○○○於終止借名登記關係即得請求被告
        辛○○返系爭1,000 股股份，尚乏依據，自無從信為真
        實。
  （４）此外，系爭嘉新公司1,000股股份曾被列為莊榮枝之遺
        產，寅○○○均無異議，且本院87年竹簡字第187號、
        88年度簡上98號事件（參卷一第47頁至第70頁）審理時
        ，寅○○○均堅稱系爭1,000股份為莊榮枝所有等情，
        亦足認寅○○○於莊榮枝死亡後，並未對系爭1,000股
        股份主張有何權利存在。再者，依訴外人莊坤明於臺灣
        高等法院98年度上字第389號壬○○訴請確認股份轉讓
        關係不存在事件亦到庭證稱：65年間辛○○、莊坤明、
        壬○○等人之嘉新公司股份各1,000股係莊榮枝借用兄
        弟名義登記（參卷四第15、16頁）等語，可知65年間被
        告辛○○名下之系爭嘉新公司1,000股股份，若係借名
        登記而得，亦應係被告辛○○與其父莊榮枝間之關係，
        應非寅○○○借用辛○○名義而為登記，此由寅○○○
        就系爭1,000股股份被列為莊榮枝之遺產多年並無異議
        ，且於本院88年度簡上第98號事件為系爭1,000股股份
        為莊榮枝所有之主張，並莊坤明之證述，即可推知。原
        告承受寅○○○之訴訟，主張與被告辛○○間就系爭
        1,000股股份有借名登記之法律關係存在，即非可採。
  （５）原告丙○○等人另主張被告辛○○於65年至81年間均未
        領得系爭1,000股股份之股息，亦未出席嘉新公司之股
        東會，因而推認被告辛○○並非嘉新公司之真正股東，
        而與寅○○○間有借名登記之法律關係存在。惟查，縱
        令被告辛○○於65年至81年間未領得系爭股份之股息亦
        未出席嘉新公司之股東會，依前述莊坤明所證系爭股份
        為莊榮枝所有等情觀之，被告辛○○縱於上開期間未領
        得股息、未參與股東會，亦不當然與寅○○○間即存有
        借名登記之法律關係，原告此部分主張亦非可採。
  （６）小結：原告先位聲明依民法第767條中段所有物排除妨
        害請求權訴請被告辛○○返還嘉新公司1,000股股份為
        無理由，不應准許。
  ３、就原告所提備位訴訟中有關確認嘉新公司登記於被告辛○○、丑○○、辰○○之股份，其中之1,000股，屬於寅○○○之繼承人與再轉繼承人所有，並請求予以塗銷登記部
      分：
      原告所提備位訴訟，就被告辛○○、丑○○、辰○○部分
      係請求確認嘉新公司登記於被告辛○○、丑○○、辰○○
      名下之股份，其中之1,000股屬於寅○○○之繼承人與再
      轉繼承人所有，並請求被告辛○○與丑○○、辰○○間就
      系爭股份各500股所為移轉登記應予塗銷。其此項聲明之
      請求權基礎係民法179條之不當得利返還請求權及終止借
      名登記契約後之契約請求權。原告此項請求權之基礎，亦
      均植基於寅○○○與被告辛○○間之借名登記法律關係，
      當寅○○○與被告辛○○間確有借名登記之法律關係存在
      ，且該借名登記契約業經寅○○○合法終止時，被告辛○○、丑○○、辰○○之持有系爭1,000 股股份登記外觀，
      始有受利益而致寅○○○之繼承人、再轉繼承人受損害之
      可能，也始有機會依終止借名登記契約後之契約請求權為
      上開確認所有及塗銷登記請求之依據。惟查，原告丙○○
      等人並不能證明寅○○○與被告辛○○間確有借名登記之
      法律關係存在，業如前述，故原告依不當得利返還請求權
      及終止借名登記契約後之契約請求權訴請確認系爭1,000
      股股份屬寅○○○之繼承人及再轉繼承人所有，並請求塗
      銷被告辛○○與被告丑○○、辰○○間就系爭股份各500
      股之移轉登記，俱無理由，應予駁回。
（二）有關卯○○、甲○○被訴部分：
  １、被告卯○○、甲○○於93年11月5日就系爭嘉新公司股份
      4,000股所為買賣、轉讓是否出於通謀虛偽意思表示？
  （１）原告丙○○等人先位之訴請求「被告卯○○與被告甲○○間，於93年11月5日，就嘉新公司4,330股之股份，以
        買賣為原因所為之移轉登記，其中4,000股部分之移轉
        登記，應予以塗銷」，及備位訴訟中請求確認嘉新公司
        登記於被告甲○○名下之股份，其中之4,000股，屬於
        寅○○○之繼承人與再轉繼承人所有，另請求確認被告
        卯○○與被告甲○○間，於93年11月5日，就嘉新公司
        4,330股股份所為之買賣關係，其中4,000股部分之買賣
        關係不存在，該4000股部分之移轉登記應予塗銷等聲明
        部分，均無非以被告卯○○與甲○○間就系爭4,000股
        股份之轉讓行為係通謀虛偽意思表示，應屬無效為由。
  （２）被告丙○○等人認被告卯○○與甲○○間係通謀虛偽意
        思表示，無非以被告卯○○、甲○○間係於寅○○○提
        出刑事告訴後，始以不相當於實際價值之市價為移轉，
        應屬通謀虛偽意思表示，而為無效，並應予以塗銷云云
        。惟此為被告卯○○、甲○○所否認，並以被告卯○○
        與甲○○係於寅○○○提出告訴後2年餘始為轉讓，且
        系爭股份價值與股東權益並不可相提併論，被告卯○○
        與甲○○轉讓時之價額與股份面額相當，且被告卯○○
        、甲○○間確有轉讓之真意，並非通謀虛偽意思表示等
        語為辯。查被告卯○○與甲○○間就系爭股份之轉讓，
        除書具轉股書外並已繳納證券交易稅完竣（卷二第237
        頁、第236頁）已有交易轉讓之外觀，且實際上亦由被
        告甲○○領取股利，此有嘉新公司出具之股利憑單在卷
        可憑（卷二第235頁），則原告丙○○等人就被告卯○○、甲○○就系爭4,000股股份之轉讓行為係出於通謀
        虛偽意思表示，自應舉證以實其說。原告丙○○等人稱
        被告甲○○為被告卯○○之夫，對於被告卯○○與寅○○○間之侵占刑事案件應知之甚稔，竟仍受讓，因而推
        認二者間之轉讓為通謀虛偽意思表示。惟查，原告丙○○等人就被告卯○○與甲○○間確屬通謀虛偽意思表示
        一節，僅能提出上述推論，未能提出確實之證據，以供
        本院調查。被告卯○○與甲○○固係夫婦，且係於寅○○○提起刑事告訴後始行轉讓股份，惟二者間轉讓之動
        機，並非僅有欲為假買賣，以杜寅○○○及其繼承人追
        索之唯一可能，被告卯○○仍有確信伊已支付買賣價金
        與寅○○○而取得系爭股份，並欲將股份轉由其夫甲○○取得之可能，尚難以伊二人為夫妻，即逕行推論轉讓
        關係必定係出於通謀虛偽意思表示而無效。原告丙○○
        等人之上開主張，尚乏依據，自難信實。
  ２、原告丙○○等人所提先位訴訟中，請求被告卯○○返還原
      告4,000股之嘉新公司股份有無理由部分：
      查原告丙○○等人先位訴訟中就被告卯○○應返還原告系
      爭嘉新公司股份4,000股之請求，乃以所有物侵害排除請
      求權為訴訟標的。惟股份乃股東對公司權利之表彰，股東
      對於侵害其股份者，不得本於民法第767條之規定，請求
      返還或除去其妨害，業經前引最高法院86年度台上字第
      3314號民事判決闡述綦詳，本件原告丙○○等人以所有物
      除去妨害請求權為據，請求被告卯○○返還系爭嘉新公司
      4,000股股份，即非有據。
  ３、就原告丙○○等人依不當得利返還請求權及終止借名登記
      契約後之返還請求權所提備位訴訟中涉及被告卯○○、甲○○部分：
  （１）原告丙○○等人備位聲明請求確認嘉新公司登記於被告
        甲○○名下之股份，其中之4,000股，屬於寅○○○之
        繼承人與再轉繼承人所有，及請求確認被告卯○○與被
        告甲○○間，於93年11月5日，就嘉新公司4,330股股份
        所為之買賣關係，其中4,000股部分之買賣關係不存在
        ，應予塗銷等項，無非以被告卯○○與寅○○○就系爭
        4,000股份存有借名登記之法律關係，且被告卯○○與
        甲○○間就系爭4,000股股份之轉讓行為係通謀虛偽意
        思表示為由。惟查，就被告卯○○與甲○○間就系爭4,
        000股股份之轉讓行為係通謀虛偽意思表示一節，原告
        丙○○等人並無法提出確切之事證以供本院審酌，尚難
        認被告卯○○、甲○○間於93年11月5日股份買賣之轉
        讓關係為通謀虛偽意思表示而無效，業已說明如前，系
        爭4,000股股份既已經被告卯○○轉讓與甲○○，現為
        被告甲○○所有，於未能證明上開轉讓有無效之情形前
        ，尚難認被告甲○○就系爭4,000股股份非所有人，則
        原告請求確認系爭4,000股股份為寅○○○之繼承人及
        再轉繼承人所有，並請求確認被告卯○○、甲○○間買
        賣關係不存在，並應予塗銷，洵屬無據，自無從准許。
  （２）原告丙○○等人另訴請確認寅○○○與被告卯○○間，
        於82年2月23日，就嘉新公司4,000股所為買賣關係不存
        在，應予塗銷，無非以寅○○○與被告卯○○間就系爭
        嘉新公司股份4,000 股僅有借名登記之法律關係，並無
        買賣之法律關係存在，卯○○給付與寅○○○之250 萬
        2,500 元已由原告丙○○回流至被告卯○○等為據，此
        為被告卯○○所否認，並以被告卯○○與寅○○○間就
        系爭嘉新公司4,000股股份確係買賣關係為辯。經查：
    Ａ、寅○○○確於82年2月23日轉股書上載明「查轉讓人寅
        ○○○持有貴公司股份計肆仟股，今將其肆仟股轉讓與
        卯○○所有，請依照公司章程規定更名過戶並載於股東
        名簿為禱。」，並親自簽名，證券交易稅繳款書載明買
        賣交割日期為82年2月23日，嘉新公司並據以變更股東
        名簿之登記（參卷一第77頁至第79頁），同日，被告卯
        ○○自其彰化商銀00000-000帳戶支出250萬2,500元（
        參卷四第71頁至73頁、第193-1頁至第196頁），購買同
        額之臺灣銀行支票，指名受款人為寅○○○（卷一第80
        頁），同日寅○○○彰化商銀新竹分行00000-000帳戶
        即存入該筆金額（卷一第81頁至第82頁），則被告卯○○為買受連同系爭股份在內之股份，確已支出250萬2,
        500元（其中為系爭嘉新公司4,000股股份支出40萬元）
        ，並已存入寅○○○之上開帳戶內。
    Ｂ、原告丙○○等人謂寅○○○與被告卯○○間之上開股份
        轉讓，係通謀虛偽意思表示，實際隱藏借名登記之法律
        關係，無非以寅○○○僅知股份轉讓至被告卯○○名下
        ，並不知悉有上開買賣款項之支付，且上開250萬2,500
        元已回流被告卯○○，寅○○○不可能以40萬元之低價
        出售市值甚高之嘉新公司系爭4,000股股份等情為據。
        經查，寅○○○於91年10月11日提起刑事侵占告訴時係
        主張「被告卯○○以女兒身份隨侍於告訴人寅○○○之
        旁，不時告知其名下之財產終將一一為不孝之兒子所奪
        去，為今之計只有將名下所有之財產，以買賣為由虛偽
        登記予被告名下...。」等語，則寅○○○就系爭4,000
        股股份之轉讓給被告卯○○將以買賣方式進行（不論為
        真實或虛偽），自無法諉為不知，另寅○○○告訴狀亦
        載明，被告卯○○確曾給付250萬2,500元，存入其上開
        帳戶，並提出上開存摺影本為證，則寅○○○復稱其不
        知卯○○曾支付價款云云，與其提起告訴時之陳述並不
        相符，尚難認寅○○○所述其不知卯○○有支付金錢等
        語為可採。
    Ｃ、寅○○○與被告卯○○間，確有買賣系爭4,000股股份
        之外觀，被告卯○○並有金錢之提出且據以取得股份登
        記，由前揭論述，已足認定。惟二者間究係真實或虛偽
        之買賣關係，則應視原告丙○○等人所稱上開買賣資金
        已回流之主張是否可採而定。就此，原告丙○○固稱伊
        於82年2月24日自寅○○○之上開帳戶內提領26萬元之
        現金，交還與被告卯○○。82年2月25日，原告丙○○
        復自寅○○○之上開帳戶匯款50萬元至訴外人林麗貞之
        帳戶，林麗貞於收受匯款後，即開立一個月票期即82年
        3 月24日之支票與丙○○，經丙○○將林麗貞所開支票
        交付卯○○前開帳戶代收，嗣經票據交換，被告卯○○
        於82年3月25日取得該50萬元。82年2月25日，丙○○復
        以相同之借票方式向九方企業有限公司實際負責人陳慶
        亮取得遠期支票，並於82年4月26日票期屆至時，透過
        票據交換而將款項存入卯○○之帳戶50萬元。此外，丙○○並於82年2月26日、同年3月9日、4月9日以現金各
        返還卯○○24萬元、20萬元、80萬元等語。惟原告丙○○業已自承無法舉證金錢之回流（參卷三第81頁），且
        原告丙○○之上開主張，均為被告卯○○所否認，而原
        告丙○○就上開曾交付現金與卯○○一節，並未能提出
        事證以供調查，此部分自難信為真實；另就丙○○所述
        曾於82年2月25日自寅○○○帳戶內提領現金各50萬元
        ，以向林麗貞、九方企業有限公司負責人陳慶亮借票，
        票期屆至再分別於82年3月25日、82年4月26日以票款方
        式各存入卯○○帳戶50萬元一節，因原告丙○○自承上
        開存摺由伊保管中，並於偵查庭中交由告訴代理人朱昭
        勳律師向檢方提出等語（卷四第81頁反面），則被告卯
        ○○就上開存摺內之款項得否動用，即非無疑。原告丙○○復稱上開存摺係被告卯○○在使用，卯○○得動用
        存摺內款項，惟此為被告卯○○所否認，以原告丙○○
        於77年間代被告卯○○於彰化商銀開立該00000-000 帳
        戶後，迄91年間尚得提出該帳戶存摺予寅○○○告訴代
        理人之情觀之，應認原告丙○○確實保管上開存摺，被
        告卯○○所稱其未保管存摺，亦無法自由動用存摺內款
        項之答辯較合常情，堪可採信。原告丙○○雖另提出臺
        灣新竹地方法院檢察署91年度偵字第6765號案件於92年
        9 月5日之訊問筆錄中被告卯○○陳稱「（檢察官問：
        對告訴人指稱你所有之帳戶內有關八十二年三月二十五
        日存入五十萬元、四月九日存入八十萬元及七月八日、
        十月十四日各存入六十萬元部分，均為所返還之價金有
        何意見？各筆存款來源為何？）這是公司給的錢，都是
        我委由莊雪玉（按即丙○○）處理，這些都是我的錢。
        」等語（參卷四第141頁、第142頁），認被告卯○○承
        認上開帳戶中之金錢全屬被告卯○○所有，因而認資金
        確有回流。惟查，被告卯○○就該帳戶內之金錢，係答
        稱「公司給的錢」、「均委由莊雪玉處理」，如該款項
        確均屬資金之回流，何以與原告丙○○所稱給付被告卯
        ○○現款之時間、數額均不相符？足見上開帳戶內之資
        金往來，並非如原告丙○○所稱係系爭4,000股嘉新公
        司股份買賣價金之回流。況被告卯○○之上開陳述，係
        主張帳戶內之款項為公司所給，為其所有，並無承認資
        金回流之意，尚難以被告卯○○於偵查中之上開陳述，
        即認被告卯○○確有收受寅○○○資金回流之情事。況
        依上開被告卯○○存摺與寅○○○00000-000帳戶存摺
        （卷二第25頁至27頁）比對，原告丙○○稱伊於82年3
        月9日、4月9日以現金各返還卯○○20萬元、80萬元，
        惟寅○○○上開帳戶並無相對應之金額可供提領，尚難
        認原告丙○○此部分主張為真實。原告丙○○就被告卯
        ○○所有之上開帳戶存摺既有保管之實，且原告丙○○
        又未能證明已將存摺、印鑑及提領寅○○○帳戶內之款
        項以現金交還給被告卯○○，實難謂被告卯○○支出之
        買賣股票款項確已回流至被告卯○○之實力支配下。況
        寅○○○提出告訴時，就資金回流之敘述，與原告丙○○於偵查中所為先後陳述及原告丙○○於本院之陳述均
        不相同，實難認原告丙○○等人所為買賣股份之資金已
        回流給被告卯○○之陳述為真實。
    Ｄ、就原告丙○○等人所稱系爭嘉新公司股份4,000股之市
        值遠高於40萬元，寅○○○不可能以40萬元之低價即出
        售與被告卯○○，亦不可能於真實出售後，復提出刑事
        告訴、民事訴訟要求被告卯○○返還系爭股份等情，雖
        非全然無據，惟原告此部分仍屬推斷，以嘉新公司之股
        份並無市面上之交易價值，且公司資產除以股數所得之
        數額，固可認為係股東權益，但並非股東權益或公司資
        產即得換化為股份之交易價額，系爭股份之面值為每股
        100元，在無市面交易價值之情形下，亦不能排除親屬
        間買賣雙方有以面額作為買賣價額計算基準之可能。被
        告卯○○既能證明已有買賣價金之支付，且原告丙○○
        等人並不能證明上開款項已回流給被告卯○○，則衡酌
        上情，應認寅○○○與被告卯○○間就系爭4,000股股
        份間，存有買賣關係。
    Ｅ、原告丙○○等人復提出證人張吳賢於臺灣新竹地方法院
        檢察署95年度他字第585號被告卯○○涉犯侵占罪嫌之
        偵查程序中所為證詞，欲證明系爭4,000股股份確係寅
        ○○○所有，借名登記於被告卯○○名下。經查，張吳
        賢於於偵查中係證稱：寅○○○曾告知股票係寄放在卯
        ○○那邊，不是買賣。89年間曾三度受寅○○○之託至
        屏東向卯○○要回股票，第一次卯○○未置可否，惟事
        後由吳建興拿50萬元要張吳賢轉交給寅○○○，謂係公
        司分紅。第二次至屏東找卯○○時，卯○○說過完年後
        會還給母親，第三次則態度轉變，不願返還等語，並提
        出陳報狀稱：「陳報人（即張吳賢）前後三次去卯○○
        家索還寅○○○所有嘉新股份，卯○○前二次除未表示
        意見外，而且第一次拜訪後還委交新台幣五十萬元之嘉
        新公司股利給寅○○○，第二次拜訪後，卯○○還稱過
        完年後將返還股票給寅○○○，因此，本人認定嘉新股
        票是屬於寅○○○所有。」，惟張吳賢經檢察官詢以：
        「卯○○有無直接跟你說，股票是寅○○○所有？」，
        張吳賢則答稱：「沒有。他只有說，轉交的現金是公司
        分紅。」，則張吳賢並未實際聽聞被告卯○○坦認系爭
        股份為寅○○○借名登記，應可認定。另有關吳建興持
        50萬元託張吳賢拿給寅○○○部分，證人張吳賢固證稱
        吳建興轉知該款是卯○○要給寅○○○的公司分紅等語
        ，然查，就此部分，吳建興則於上開偵查案件中證稱：
        「（檢察官問：是否曾經交給張吳賢50萬元現金？現金
        來源？）是我岳父（按即莊榮枝）過世時，我岳母（按
        即寅○○○）與其子女，各繼承了九分之一的股權，
        84-85年間公司分紅，都是我太太莊雪珍在處理，我岳
        母有開口要錢時，我們就會交給他，我交給張吳賢的50
        萬元，就是分紅累積的錢。」（參外放臺灣新竹地方法
        院檢察署95年度他字第585號影印卷宗），則上開50萬
        元，是否被告卯○○因張吳賢代寅○○○為催討而囑咐
        吳建興交付，則非無疑。至於張吳賢稱被告卯○○曾同
        意於過年後返還股票給寅○○○一節，縱然屬實，也僅
        能證明卯○○曾起意將系爭股份轉回寅○○○名下，惟
        就寅○○○與被告卯○○間是否為借名登記之法律關係
        ，亦無從據此推知。被告卯○○迄今仍堅稱與寅○○○
        間係買賣關係，且依張吳賢所證情節，被告卯○○態度
        前後不一，最後雙方並曾鬧至警局，自難以張吳賢於偵
        查中之上開證述，即推認寅○○○與被告卯○○間係借
        名登記之法律關係，而非買賣關係。
    Ｆ、綜上，原告丙○○等人既無法證明寅○○○與被告卯○○間就系爭嘉新公司股份4,000股存有借名登記之法律
        關係，且所述買賣價金確有回流之情事，亦與事證不符
        ，而被告卯○○既係本於買賣關係之外觀受讓股份，且
        該買賣關係復無法證明係通謀意思表示而隱藏借名登記
        之法律關係，則被告卯○○登記為系爭嘉新公司股份4,
        000股之所有人，即無何不當得利之可言。嗣後被告卯
        ○○再將之轉讓與被告甲○○，亦無從認甲○○係無法
        律關係而受利益。從而，原告丙○○等人依不當得利之
        法律關係及借名登記終止後之契約請求權，訴請確認寅
        ○○○與被告卯○○間於82年2月23日，就嘉新公司4,
        000股所為買賣關係不存在及被告卯○○、甲○○間就
        上開4000股股份於93年11月5日所為買賣關係不存在，
        並應予塗銷，均尚乏依據，自無從准許。原告丙○○等
        人既無法證明對被告卯○○、甲○○有不當得利返還請
        求權或終止借名登記契約後之契約請求權存在，兩造就
        不當得利返還請求權有無罹於時效之爭執，即無庸再予
        論述。
  ４、就原告壬○○起訴部分：
  （１）原告壬○○就被告卯○○、甲○○部分所為之聲明為「
        被告卯○○應承認借名登記契約存在之事實及返還借名
        登記之股份。被告卯○○應立即返還原告嘉新公司
        4,000股之股份，及自82年2月23日以後所領之孳息分配
        金（紅利）」。其中就返還嘉新公司股份4,000股部分
        ，其請求權基礎乃民法第767條之所有物返還請求權（
        卷一第186頁），而股份係股份有限公司之資本成分，
        亦為表彰股東對公司之權利。股東因認股而對公司之出
        資，其所有權已歸股份有限公司所有，僅本於股東之地
        位，對於股份有限公司享有權利而已。是股東對於侵害
        其股份者，即不得本於民法第767條之規定，請求返還
        或除去其妨害，業經詳述於前，故被告壬○○依民法第
        767條規定請求被告卯○○應立即返還原告嘉新公司4,0
        00股之股份及其紅利（紅利部分業經本院於99年1月28
        日以裁定命原告壬○○等人特定股息紅利之數額，並補
        繳裁判費，嗣除壬○○外之原告均已減縮或不再為此部
        分聲明，原告壬○○仍為紅利之請求，惟未補繳裁判費
        ，程序上即不合法，附此敘明），即非有據。此外，寅
        ○○○於95年2月10日提起本件訴訟前，被告卯○○業
        於93年11月5日將系爭4,000股股份移轉登記於甲○○名
        下，原告壬○○仍以卯○○為請求移轉系爭4,000股股
        份之對象，其請求洵屬無據。另原告壬○○聲明被告卯
        ○○應承認借名登記事實存在部分，惟並未陳明該請求
        之任何法律上依據，且該項聲明早為寅○○○所變更（
        卷一第123-1頁、第185頁），原告壬○○猶以此為聲明
        ，委無足取，自應予駁回。
  （２）至於原告壬○○論及寅○○○所移轉與被告卯○○之系
        爭4,000股股份中，有500股為其所有，未經其同意並於
        股票為背書轉讓即為移轉，並不生效等情，則業經原告
        壬○○以本院98年度訴字第144號事件、臺灣高等法院
        98年度上字第389號事件訴請被告卯○○返還中，並已
        提起第三審上訴，與本件所涉寅○○○與被告卯○○間
        有無借名登記之法律關係存在乃屬二事，自應由該院為
        審認，本院尚無從逕行認定原告壬○○是否為系爭4,00
        0股股分中500股之所有人，並進而認定寅○○○就該股
        份所為讓與行為為無效。原告壬○○復主張嘉新公司係
        發行股票之公司，應依背書轉讓之方式辦理股份之轉讓
        ，無從以轉股書即為股份之轉讓，故認寅○○○將原為
        壬○○名下之嘉新股份500股移轉為己有，並將之連同
        其餘股份移轉與卯○○，俱屬無效云云。惟查，嘉新公
        司縱曾發行實體股票，該股票亦從未交由各股東保管，
        此由本件當事人均因繼承莊榮枝之股份而為嘉新公司股
        東，卻未曾持有嘉新公司股票，即可知之。嘉新公司之
        股票既未曾交與各股東保管，各股東間自無從依公司法
        第164條規定之方式而為股票之讓與，從而，嘉新公司
        以轉股書為憑，作為登載公司股東名簿之依據，尚難謂
        有何違反公司法之處，自無從以此推論上開轉讓行為為
        無效。
  ５、就原告辛○○起訴部分：
      原告辛○○訴請被告甲○○應與被告卯○○共同將嘉新公
      司系爭4,000股股份返還與寅○○○之全體繼承人部分，
      並未陳明訴訟標的，依其主張，無非認寅○○○與被告卯
      ○○之上開帳戶係遭人違法開立之帳戶，被告卯○○購買
      之台銀支票與寅○○○之帳戶內同額之入帳無關，上開帳
      戶內之交易均無效，且僅係丙○○與卯○○間之資金往來
      ，與寅○○○無涉云云為據。惟查，寅○○○、被告卯○○對於知悉原告丙○○開立上開帳戶，且就寅○○○上開
      帳戶曾於82年2月23日自被告卯○○處以開立台支方式存
      入250萬2,500元，均從未否認，寅○○○對被告卯○○提
      起刑事告訴時，並引用上開00000-000 帳戶資料而為主張
      ，原告辛○○主張上開帳戶之開立為違法，其內之交易不
      生效力云云，並無依據，自難採信。另就被告甲○○有何
      須與被告卯○○共同返還股份一節，原告辛○○並未說明
      ，縱認所持事實上及法律上之見解與其餘原告相同，亦均
      已論述於前，不另贅述。
（三）綜上所述，本件原告所提訴訟，均未能提出確實之事證，
      以資證明，所為請求，為無理由，均應予以駁回。
八、本件原告之訴既經駁回，原告丙○○等人先位聲明之假執行
    請求，即失所附麗，應併予駁回。
九、本件為判決基礎之事證已臻明確，兩造所為其餘攻擊防禦方
    法，經審酌後，認與判決結果均不生影響，爰不一一論述。
十、本件原告之訴為無理由，依民事訴訟法第78條、第85條第1
    項前段，判決如主文。
中    華    民    國    99    年    10   月    29    日
                  民事第一庭    法      官  蔡孟芳
以上正本係照原本作成。
如對本判決上訴，須於判決送達後20日內向本院提出上訴狀。如
委任律師提起上訴者，應一併繳納上訴審裁判費。
中    華    民    國    99    年    11    月    4     日
                                書記官  李慧娟

司法院資訊處製作；財團法人民間司法改革基金會備份。
